【裁判字號】    97,上,121
【裁判日期】    971209
【裁判案由】    分割共有物
【裁判全文】
臺灣高等法院臺南分院民事判決           97年度上字第121號
上  訴  人  丙○○
            戊○○（即張武容之承受訴訟人）
            丁○○
            共同送達代收人  癸○○
共      同
訴訟代理人  嚴庚辰  律師
視同上訴人  己○○
                       8號
            辛○○（原名為張騰煌）
            庚○○
            壬○○
共      同
訴訟代理人  黃裕中  律師
被 上 訴人  甲○○（即陳甲○○）
訴訟代理人  湯光民  律師
複 代 理人  乙○○
上列當事人間分割共有物事件，上訴人對於中華民國97年4月22
日臺灣嘉義地方法院第一審判決（96年度訴字第305號）提起上
訴，本院於97年11月25日言詞辯論終結，判決如下：
    主  文
原判決廢棄。
兩造共有坐落嘉義縣太保市○○○段五四之一地號土地，分割如
附圖戊案所示，編號Ａ部分，面積0.九六四公頃，分歸被上訴人
取得；編號Ｂ部分，面積0.九六四公頃分歸上訴人丙○○、丁○
○、戊○○並按應有部分各三分之一保持共有；編號Ｃ部分，面
積0.九六四公頃分歸視同上訴人己○○、辛○○、庚○○、壬○
○並按應有部分己○○五分之二、辛○○、庚○○、壬○○各五
分之一，保持共有；編號Ｄ部分，面積0.六一六公頃，分歸兩造
並按原所有權應有部分比例保持共有，供作道路使用。
第一、二審訴訟費用，由被上訴人負擔三分之一，視同上訴人己
○○負擔十五分之二、視同上訴人辛○○、庚○○、壬○○各負
擔十五分之一，餘由上訴人負擔。
    事  實  及  理  由
一、被上訴人主張：
  (一)、坐落嘉義縣太保市○○○段54之1地號土地（下稱系爭土
      地）為兩造共有，被上訴人之所有權應有部分3分之1，視
      同上訴人己○○之所有權應有部分為15分之2，視同上訴
      人辛○○、庚○○、壬○○之所有權應有部分各15分之1
      ，上訴人丙○○、戊○○、丁○○之所有權應有部分各9
      分之1。兩造就系爭土地並無不分割之協議，系爭土地亦
      無因物之使用目的而不能分割之情事，兩造復無法達成分
      割之協議，爰依法請求為裁判分割。原審採取之分割方案
      即甲案，兩造皆可由右側亦屬兩造所有之54地號土地通行
      ，分割後各所有權人日後通行無虞，較為可採，上訴人之
      上訴為無理由。
  (三)、聲明：
    1.上訴駁回。
    2.第二審訴訟費用由上訴人負擔。
二、上訴人則以：
  (一)、上訴人丙○○、戊○○、丁○○：
    1.原審所採取之分割方案即甲案，係以系爭土地東側20米計
      畫道路已開闢為前提，然若該計畫道路開闢與否、日期均
      未能確定，在計畫道路開闢前，系爭土地無法與外界聯絡
      ，縱於中央留有私設道路，亦無任何實益，原審將此一不
      確定因素列為分割方案之參考依據，並非適當。且原審採
      取之分割方案，上訴人所取得者之土地，除位處裡地價值
      最低外，尚須留設迴車道於上訴人分得之土地上，顯非公
      平。反之，若依嘉義縣水上地政事務所97年10月14日複丈
      成果圖方案，較為符合土地現況，至於留設道路部分上之
      現有建物，若為第三人所占用，乃另案請求並強制執行之
      問題，若屬上訴人興建者，上訴人願意拆除。又上訴人丙
      ○○等三人願就分得土地繼續保持共有。從而，上訴人認
      附圖戊案或原審提出之丁案分割較為公允。
    2.聲明：
      (1)、原判決廢棄。
      (2)、上開廢棄部分，兩造共有系爭土地請依附圖戊案或原
          審判決丁案分割。
      (3)、訴訟費用由被上訴人負擔。
  (二)、視同上訴人己○○、辛○○、庚○○、壬○○：
    1.上訴人主張如附圖戊案，編號Ｄ部分存有上訴人及訴外人
      張再發、張再典興建之建物，尚須將其全數拆除始得通行
      ；再者，Ｄ部分道路向北連接同段55地號土地，該土地為
      私人土地並非道路用地，若該土地所有權人不予通行，縱
      留設Ｄ部分為道路亦無法發揮效能，且若由兩造繼續共有
      Ｄ部分，徒增日後Ｄ部分土地處理上之困擾。又上訴人己
      ○○、辛○○、庚○○、壬○○分割後仍願意維持共有。
      從而，應以原審採取之甲案為適當；惟若認甲案不足採，
      視同上訴人亦同意依附圖戊案分割。
    2.聲明：
      (1)、上訴駁回。
      (2)、上訴費用由上訴人負擔。
三、按共有物除因物之使用目的不能分割，或契約訂有不分割期
    限外，各共有人得隨時請求分割共有物；又共有物分割之方
    法，不能協議決定者，法院得因任何共有人之聲請，命為分
    配，民法第823條第1項、第824條第2項定有明文。本件被上
    訴人主張系爭土地為兩造所共有，各共有人之所有權應有部
    分如附圖持分欄所示，該土地並無不能分割之情形，兩造間
    亦無不分割之約定，惟因系爭土地全體共有人迄今無法協議
    達成分割，爰依民法第824條規定，訴請分割等情，業據被
    上訴人提出土地登記簿謄本為證，復為到場之其餘上訴人所
    不爭執，堪信為真實。從而，被上訴人訴請裁判分割，於法
    自屬有據，應予准許。
四、再按法院裁判分割共有物，須斟酌各共有人之利害關係、使
    用情形、共有物之性質及價值、經濟效用、符合公平經濟原
    則，其分割方法始得謂為適當。又分割共有物固不受分管契
    約之拘束，惟盡量依各共有人使用現狀定分割方法，以維持
    現狀，減少共有人所受損害，當不失為裁判分割斟酌之一種
    原則（最高法院90年度台上字第1607號、82年度台上字第19
    90號判決參照）。經查：
(一)、系爭土地上有兩造各自興建之建物及第三人越界建築之建物
    ，並以私設道路對外聯絡，地上建物分布如嘉義縣水上地政
    事務所95年9月22日建物測量成果圖、原審勘驗筆錄及本院
    勘驗筆錄所示（見原審卷(一)第38至39、42頁，本院卷第47至
    48頁）。又依前揭建物測量成果圖所示：編號ＡＤＪ均為空
    地，編號Ｂ係磚木造建物為被上訴人所有，編號Ｃ係磚木造
    建物、編號ＥＦ均係竹木造建物、編號Ｋ係廁所、編號Ｌ鐵
    皮造建物為上訴人丙○○、張武容、丁○○共有，編號Ｇ係
    磚木造建物為視同上訴人己○○、辛○○、庚○○、壬○○
    共有，編號Ｈ磚木造建物為訴外人張再發所有，編號Ｉ為訴
    外人張再典所有，編號Ｍ係鋼筋混凝土磚造建物為訴外人楊
    修福、洪世哲所有、編號Ｎ係私設道路等情，及系爭土地東
    側有尚未開闢之20米計畫道路用地（含同段50之1地號土地
    、兩造共有之同段54地號土地在內）乙節，均為兩造所不爭
    執。
(二)、又分割共有物以消滅共有關係為目的，法院裁判分割共有土
    地時，除該土地內，有部分土地因使用目的不能分割（如為
    道路）或部分共有人仍願維持共有關係者外，應將土地分配
    於各共有人單獨所有。本件上訴人丙○○、戊○○、丁○○
    陳明願按原持分比例維持共有（見原審卷(二)第15頁）；視同
    上訴人己○○、辛○○、庚○○、壬○○表明願按原持分比
    例共有，並提出同意書4紙附卷可稽（見原審卷(一)第170至17
    3頁）。
(三)、本院審酌上開各共有人使用土地之現狀，暨土地整體之利用
    價值，並兼顧平等均衡原則以及各共有人間願維持共有之意
    願，以如次之理由，認採附圖戊案，較為公平允洽：
    1.系爭土地東側有尚未開闢之20米計畫道路用地（含同段50
      之1地號土地、兩造共有之同段54地號土地在內）乙節，
      固為兩造所不爭執，惟該計畫道路實際開闢日期尚未經主
      管機關公布，是本件分割方案固應將該20米計畫道路未來
      開闢之可能性列入審酌範圍，然該計畫道路既屬不確定因
      素，則本件仍應以土地現況之適當利用為分割前提。基此
      ：
    (1)、如附圖甲案所示分割方法，將該複丈成果圖其中編號Ａ
        土地分配與被上訴人、編號Ｃ土地分配與上訴人丙○○
        等三人、編號Ｄ土地分配與視同上訴人己○○等四人、
        編號Ｂ土地則由兩造按其原所有權應有部分比例維持共
        有，供作道路使用，兩造所分得之土地形狀完整，有利
        於土地之利用，分割後所須拆除之建物較少，固堪認符
        合兩造之經濟效用，然該分割方案係以計畫道路之開闢
        為前提，將共用道路劃置於系爭土地中央東西方向，則
        在該計畫道路開闢前，對外聯繫方式仍須經由原私設道
        路（即建物複丈成果圖編號Ｎ部分）主張通行權，著實
        不利於分割後之土地利用。且該分割方案，上訴人所取
        得者之土地，除位處裡地價值較低外，尚須留設迴車道
        造成土地較不方整，顯非公允。
    (2)、另附圖戊案，各共有人分得之土地位置與上開甲案大致
        相同，符合兩造所有各建物之分布情況，各人分得之土
        地形狀完整，且為考量東側計畫道路開闢時程未定，將
        公用道路設置於系爭土地之西側、南側邊緣呈Ｌ型（即
        該複丈成果圖編號Ｄ部分），是無論計畫道路是否開闢
        ，各分得人均得利用該共用道路向外聯繫，各共有人無
        庸再互相主張通行權，徒增紛擾。又附圖戊案Ｄ部分土
        地上雖有分屬訴外人張再發、張再典及上訴人丙○○等
        三人所有之建物，上訴人丙○○等人已陳明願意拆除其
        等位於共用道路上之建物，至訴外人張再發、張再典之
        建物部分，乃系爭土地是否為第三人占用而須另案解決
        之問題，與本件系爭土地如何分割實無直接關係。何況
        不論採取何方案，均面臨須另請求訴外人張再發、張再
        典交還土地之問題。至於視同上訴人己○○等四人復主
        張系爭土地北側同段55地號為他人私有土地，並非道路
        用地，若該55地號土地所有權人拒絕通行，該複丈成果
        圖編號Ｄ部分即無法發揮道路效用云云，並提出土地登
        記謄本附卷為憑（見原審卷(二)第179頁），惟系爭土地
        共有人目前均經由北側同段55地號土地對外聯絡，且已
        通行數十載，為兩造不爭之事實，且該部分為村內巷道
        舖設柏油路面，有排水設施，有現場相片可參（見原審
        卷(一)第71頁編號28之相片），系爭20米計劃道路，目前
        為竹林尚未開闢，而如附圖甲案或附圖丁案、或附圖戊
        案，被上訴人分得之土地須經過50-2地號土地，始臨計
        劃道路，不論該計劃道路有無開闢，仍難免通行55地號
        土地上之現有道路。又果如視同上訴人所稱系爭土地北
        側土地所有權人拒絕通行而成為袋地，並非共用道路如
        何劃設即得解決，而屬系爭土地是否袋地，可得否主張
        通行權之範疇，或主張55地號部分土地為既成道路之問
        題，視同上訴人此部分之主張尚非可取。被上訴人又主
        張附圖戊案之道路無迴車道無法建築云云，然附圖戊案
        Ｄ部分之道路連接計劃道路及原有之巷道路口，並非單
        向出口之道路，依建築技術規則建築設計施工編第3-1
        條之規定，原無迴車道設置之必要，被上訴人此部分之
        主張，亦非可取。
    2.至於上訴人丙○○、丁○○、戊○○另主張之附圖丁案所
      示分割方案，其中：被上訴人分得之編號甲部分土地上，
      有上訴人丙○○等三人所有之編號Ｃ地上物北側部分，而
      上訴人丙○○等三人所分得之編號乙部分土地上，復有視
      同上訴人己○○等四人所有之三合院正身全部（即建物複
      丈成果圖編號Ｇ所示部分建物），分割後將必須拆除致無
      法繼續使用，造成各共有人之損失，不符經濟效用；另被
      上訴人分得之編號甲部分土地，日後東側之計畫道路若開
      闢，該部分土地無法與該計畫道路有聯繫管道，對被上訴
      人亦非公平。基此，原審判決附圖丁案不宜採為本件分割
      方案。
    3.綜上，本院審酌各共有人使用之狀況及經濟效用，各共有
      人全體之利益等情，認附圖戊案所示之分割方法，與各共
      有人所有之建物分布現況大致相符，各共有人之經濟損失
      最低，並考量東側20米計畫道路開闢前後，各共有人均得
      經由共用道路對外聯繫，於土地利用較為周全適當，應採
      為本件分割方案。
五、綜上所述，被上訴人為系爭土地之共有人，系爭土地復無使
    用目的不能分割或契約訂有不能分割期限等情事，則上訴人
    以兩造無法協議分割，本於民法第823條第1項前段之規定提
    起本訴，訴請裁判分割，核無不合，並應依如附圖戊案所示
    之分割方法，始為妥洽。原審採附圖甲案所示之分割方案分
    割，固非無見，然未審酌東側20米計畫道路未開闢前，上訴
    人丙○○等三人對外聯繫管道，則其所為之分割方案即無可
    維持，上訴意旨指摘原判決不當，求為廢棄原判決，改判如
    主文第二項所示之分割方法。
六、按因共有物分割涉訟，由敗訴當事人負擔訴訟費用顯失公平
    者，法院得酌量情形，命勝訴之當事人負擔其一部，民事訴
    訟法第80條之1定有明文。本件共有物分割係因分割方法兩
    造無法達成協議，各當事人就其分割方法之主張、陳述及其
    他訴訟行為，按當時之訴訟程度均為伸張或防衛權利所必要
    ，本院認本件訴訟費用應由兩造按其等就系爭土地原應有部
    分之比例負擔，始為適當。末查兩造其餘之主張或舉證，經
    核均與本件判斷之結果不生影響，爰不逐一論述，附此敘明
    。
七、據上論結，本件上訴人之上訴為有理由，依民事訴訟法第45
    0條、第78條、第80條之1、第85條第1項前段，判決如主文
    。
中    華    民    國    97    年    12    月    9    日
                  民事第二庭    審判長法  官  丁振昌
                                      法  官  吳上康
                                      法  官  李素靖
上為正本係照原本作成。
如對本判決上訴，須於判決送達後20日內向本院提出上訴狀，未
表明上訴理由者，應於上訴後20日內，向本院提出理由書（須附
繕本）。依法須繳納裁判費並應委任律師為訴訟代理人，始得上
訴。
中    華    民    國    97    年    12    月    11    日
                                      書記官  林鈴香
【附記】
民事訴訟法第466條之1：
(1)對於第二審判決上訴，上訴人應委任律師為訴訟代理人。但上
  訴人或其法定代理人具有律師資格者，不在此限。
(2)上訴人之配偶、三親等內之血親、二親等內之姻親，或上訴人
  為法人、中央或地方機關時，其所屬專任人員具有律師資格並
  經法院認為適當者，亦得為第三審訴訟代理人。
民事訴訟法第466條之2：
  上訴人無資力委任訴訟代理人者，得依訴訟救助之規定，聲請
  第三審法院為之選任律師為其訴訟代理人。


司法院資訊處製作；財團法人民間司法改革基金會備份。
